---
title: "Análisis del IDH y Calidad Institucional"
output:
  flexdashboard::flex_dashboard:
    orientation: rows
    vertical_layout: fill
---

```{r setup, include=FALSE}
library(flexdashboard)
library(factoextra)
library(rio)
library(tidyverse)
library(ggplot2)
library(dplyr)
library(corrplot)
library(cluster)
library(kableExtra)
##LIMPIAR LA DATA

data_ori=import("LA REAL REAL DATA .xlsx")
data_ori <- data_ori %>%
  mutate(
   calsijud = as.numeric(calsijud),
    i.gini = as.numeric(i.gini))

names(data_ori)
data_ok <- data_ori[complete.cases(data_ori), ]

dontselect=c("paises","region","idh.2022")
select=setdiff(names(data_ok),dontselect) 
data_num=data_ok[,select]
```

{data-width=650}
-----------------------------------------------------------------------

# Datos de las integrantes y proyecto
  
```{r}
# Mostrar los datos con formato adecuado
cat("Integrantes:\n")
cat("--> Silvana Gamarra (20222306)\n", 
 "--> Ariana Zuazo (20222630)\n\n")

cat("Curso: Estadística para el Análisis Político 2\n")
cat("Docente: José Magallanes\n")
cat("Jefa de práctcas: Chiara Zamora\n")
cat("Año: 2024")
cat("Proyecto: Cómo la calidad institucional explica el Índice de Desarrollo Humano\n")
```


# DICCIONARIO

```{r}
# Leer y mostrar la tabla de diccionario
library(readxl)
diccionario <- read_excel("DICCIONARIO VARIABLES REAL.xlsx", sheet = 1)
```
```{r}
knitr::kable(diccionario, caption = "Diccionario de Variables")

```

Column {data-width=350}
-----------------------------------------------------------------------

# GRAFICO IDH 

```{r}
ggplot(data_ok, aes(x = region, y = idh.2022, fill = region)) +
  geom_boxplot() +
  theme_minimal() +
  labs(title = "Diagrama de Caja del Índice de Desarrollo Humano (IDH) por Continente", 
       x = "Continente", 
       y = "IDH") +
  theme(axis.text.x = element_text(angle = 45, hjust = 1))  # Mejora la legibilidad de los nombres

```

# GRAFICO 2 (CORRELACION)

```{r}
# Selección de variables numéricas para el análisis de correlación
cor_data_ok <- data_ok %>%
  select(calsijud, i.democracia, gob.calidad, i.criminalidad, ipc.2022, PBI.2022, i.gini, i.caphumano)

# Matriz de correlación y mapa de calor
cor_matrix <- cor(cor_data_ok, use = "complete.obs")
corrplot(cor_matrix, method = "color", type = "upper", tl.col = "black", tl.srt = 45)

```
```{r}
# Graficar IDH vs cada variable
library(ggplot2)

variables <- c("calsijud", "i.democracia", "gob.calidad", "i.criminalidad", "ipc.2022", "PBI.2022", "i.gini", "i.caphumano")

for (var in variables) {
  # Generar el gráfico y asegurarse de que se imprima
  p <- ggplot(data_ok, aes_string(x = var, y = "idh.2022")) +
    geom_point(color = "blue") +
    geom_smooth(method = "lm", color = "red") +  # Línea de regresión
    labs(title = paste("Relación entre IDH y", var),
         x = var,
         y = "IDH") +
    theme_minimal() +
    theme(axis.text.x = element_text(angle = 45, hjust = 1))
  
  # Usar print para mostrar el gráfico
  print(p)
}

```

Row {data-width=650}
-----------------------------------------------------------------------

# MODELOS DE REGRESION Y CORRELACIÓN

```{r}
# Calcular correlación entre IDH y otras variables
idh_correlations <- cor_data_ok %>%
  summarise(across(.fns = ~cor(., data_ok$idh.2022, use = "complete.obs")))

# Visualización de la tabla de correlaciones
knitr::kable(idh_correlations, caption = "Correlación del IDH con Otras Variables")

```

```{r}
# Ajuste de regresión
modelo_regresion <- lm(idh.2022 ~ calsijud + i.democracia + gob.calidad + 
                        i.criminalidad + ipc.2022 + PBI.2022 + i.gini + i.caphumano, 
                        data = data_ok )

# Extraer los coeficientes del modelo
summary_model <- summary(modelo_regresion)
coeficientes <- summary_model$coefficients

# Convertir a una tabla bonita con kable
knitr::kable(coeficientes, 
             col.names = c("Estimates", "Std. Error", "t Value", "Pr(>|t|)"),
             caption = "Coeficientes del Modelo de Regresión",
             format = "markdown")
```


Row {data-width=650}
-----------------------------------------------------------------------

# MODELOS DE CLUSTERIZACIÓN

```{r}
data_tipificada <- as.data.frame(scale(data_num))
```

```{r}
dataClus=data_tipificada
row.names(dataClus)=data_ok$paises
```



PASO 02: CLUSTERIZAR VIA AGNES

La función **hcut** es la que usaremos para el método jerarquico, y el algoritmo aglomerativo se emplea usando **agnes**. El linkage será ward (aquí ward.D):

```{r}
g.dist = daisy(dataClus, metric="gower")
```

```{r}
set.seed(123)
library(factoextra)
library(kableExtra)
library(cluster)

res.agnes<- hcut(g.dist, k = 2,hc_func='agnes',hc_method = "ward.D")

dataClus$agnes=res.agnes$cluster

# ver

head(dataClus,15)%>%kbl()%>%kable_styling()
```

El dendograma de la Figura 5.4 nos muestra el proceso de conglomeración AGNES:



El eje ‘Height’ nos muestra el “costo” de conglomerar: **mientras más corta la distancia mayor similitud y la conglomeracion es más rápida.**


PASO 03: VERIFICANDO LAS ETIQUETAS DE CLUSTERS

Exploremos el promedio de cada cluster:

```{r}
aggregate(.~ agnes, data=dataClus,mean)
```

ORDEN ORIGINAL:

```{r}
original=aggregate(.~ agnes, data=dataClus,mean)
original[order(original$i.criminalidad),]
```

Esas posiciones hay que usarlas para recodificar:

```{r}
dataClus$agnes=dplyr::recode(dataClus$agnes, `2` = 1, `1`=2)
```




Row {data-width=650}
-----------------------------------------------------------------------

# GRAFICOS DE CLUSTERIZACION

AGNES

**JERARQUIZACIÓN Y ESTRATEGIA AGLOMERATIVA**:

PASO 02: DECIDIR LA CANTIDAD DE CLUSTER (SE UTILIZA EL ESTADISTICO GAP)

```{r}
library(factoextra)
fviz_nbclust(dataClus, hcut,diss=g.dist,method = "gap_stat",k.max = 10,verbose = F,hc_func = "agnes")
```


```{r}
# Forzar el uso del dispositivo gráfico
dev.new()
fviz_dend(res.agnes, cex = 0.7, horiz = T, main = "Dendograma AGNES")

```

La Figura 5.5 nos muestra las silhouettes para AGNES.

```{r}
fviz_silhouette(res.agnes,print.summary = F)
```
Se presentan valores mal clusterizados. Los identificados son estos:

```{r}
silAGNES=data.frame(res.agnes$silinfo$widths)
silAGNES$paises=row.names(silAGNES)
poorAGNES=silAGNES[silAGNES$sil_width<0,'paises']%>%sort()
poorAGNES
```
LUEGO DE RECODIFICAR. Guardemos la columna de AGNES en la data integrada, y eliminemosla de dataClus.

```{r}
data_ok$agnesIDHpoor=data_ok$paises%in%poorAGNES
data_ok$agnesIDH=as.ordered(dataClus$agnes)
dataClus$agnes=NULL
```
